【裁判字號】    89,上易,1635
【裁判日期】    900530
【裁判案由】    業務侵占
【裁判全文】
臺灣高等法院高雄分院刑事判決                  八十九年度上易字第一六三五號
    上  訴  人  台灣高雄地方法院檢察署檢察官
    被      告  甲○○
右上訴人因被告業務侵占案件，不服臺灣高雄地方法院八十九年度易緝字第一四號中
華民國八十九年四月二十五日第一審判決（起訴案號：臺灣高雄地方法院檢察署八十
七年度偵續八字第一號），提起上訴，本院判決如左：
      主  文
上訴駁回。
      理  由
一、本件公訴意旨略以：緣黃英哲、林文淑、陳桂貞與陳慶銘為證券商，於民國七十
    九年五月十六日，受託為乙○○處理買賣股票事宜，竟共同意圖不法，夥同被告
    甲○○及曹坤隆、王子琪、黃憲政及陳博治等人，以炒作達永股票為由，將乙○
    ○委託莒光社由高福證券公司向集中市場購進之達永股票一一七張擅自領出後，
    即拒不返還至今，因認被告涉犯刑法第三百三十六條第二項之業務侵占罪嫌等語
    。
二、按事實之認定，應憑證據，如未能發現相當證據，或證據不足以證明，自不能以
    推測或擬制之方法，以為裁判基礎。又刑事訴訟法上所謂認定犯罪事實之證據，
    係指足以認定被告確有犯罪行為之積極証據而言，該項證據自須適合於被告犯罪
    事實之認定，始得採為斷罪資料（最高法院四十年台上字第八六、二十九年上字
    第三一０五號判例參照）。再按不能證明被告犯罪或其行為不罰者，應諭知無罪
    之判決，刑事訴訟法第三百零一條第一項定有明文。
三、本件公訴人認被告甲○○涉犯刑法第三百三十六條第二項業務侵占罪嫌，係以告
    訴人乙○○之指訴、證人蘇啟生之證述、高福證券股份有限公司（以下簡稱高福
    公司）買進賣出報告書一紙，及上開一一七張達永股份有限公司（以下簡稱達永
    公司）股票迄今去向不明等，為其論罪依據。訊據被告固不諱言於七十九年間某
    日，委託案外人葉麗雪自高雄拿達永公司股票一百三十七張至台北交予伊，伊再
    轉交予同案被告陳博治，陳博治再交予同案被告王子琪等情，惟堅決否認上開犯
    行，辯稱：七十九年間某日，陳博治及王子琪在元泰證券ＶＩＰ室裡，表示欲自
    高雄拿股票至台北墊款，伊與陳博治為朋友關係，遂自告奮勇，向渠等表示伊在
    高雄有朋友，願請該朋友將股票送至台北，嗣後伊即委託葉麗雪自高雄拿一百三
    十七張達永公司股票至台北，伊拿到該股票後，立即交予陳博治，至於後續墊款
    情形，伊完全不知悉，且伊僅認識陳博治，其餘高雄方面的人，伊均不認識等語
    。經查：
（一）本件係告訴人於七十八年十二月二十一日委託同案被告林文淑代理向高福公司
      訂立委託買賣股票契約，並開立第四九九八之二號買賣股票帳戶，其帳戶於七
      十九年五月十六日由告訴人之胞姐邱素珍經由莒光企業社委託高福公司買進達
      永公司股票一一七張，總價新台幣（下同）一千四百八十五萬九千元，連同手
      續費二萬二千二百八十八元，於七十九年五月十八日自告訴人設在高雄市第二
      信用合作社活期存款帳戶轉帳撥入，完成交割，同年五月二十三日同案被告林
      文淑指派同案被告陳桂貞前往高福公司領取上開股票，交予同案被告曹坤隆、
      黃英哲持至高雄市鴻妃銀樓交由案外人葉麗雪轉送至在台北之被告，被告再交
      予同案被告陳博治，陳博治再交予同案被告王子琪，持向金主質押借款，由同
      案被告王子琪予操作達永公司股票，拉抬股價，陳博治並向友人林瑞金借得面
      額五千萬元之支票一紙予王子琪，供作其向金主墊款之擔保，嗣因股價大跌，
      上開股票遭金主劉永燦斷頭賣出（俗稱斷頭殺出）等情，為被告供承在卷，核
      與同案被告黃英哲、林文淑、陳桂貞、曹坤隆、王子琪、黃憲政、陳博治（以
      上同案被告均另案判決）供述情節，及告訴人之指述、證人邱素珍、蘇啟生之
      證述情節大致相符，復有高福公司買進賣出報告書、高雄市第二信用合作社「
      高福證券活期存款存摺」及股票簽收簿各一紙在卷足稽，被告上開所辯，應足
      採信。
（二）又查，告訴人所有上開一一七張股票，係由葉麗雪送至台北交予被告，再由被
      告轉交予同案被告陳博治等情，迭據被告及同案被告陳博治供承在卷，核與證
      人葉麗雪證述相符，並有被告立具向葉女收受一三七張達永公司股票之收條一
      紙附卷可憑（七十九年度偵字第一四五四一號卷第八十頁參照），而因高雄欲
      質押墊款之股票一時未能送至台北，同案被告王子琪乃商請同案被告陳博治先
      簽發五千萬元支票質押在金主處，待高雄之三百張股票及台南之二百張股票送
      至台北後，再換回支票，同案被告陳博治即向友人即案外人林瑞金借得五千萬
      之支票一紙，質押在金主即案外人劉永燦處，惟因翌日起，股價開始一路下滑
      ，且台南方面拒不領出股票，高雄方面又僅送來一百三十七張股票，與原先約
      定之五百張股票不符，以致無法以股票換回支票，金主遂將該五千萬元支票提
      示兌現，而同案被告陳博治為顧及林瑞金信用，不得不將上開一百三十七張股
      票，連同以墊款在金主指定之人頭帳戶買進約一千張達永公司股票，在股價約
      六、七十元時，一起賣出，差額一千六百萬元部分，再由同案被告陳博治及被
      告補足，以支付票款等情，迭據被告於偵查中供述：「：：：高雄有股票急要
      拿上來，因高雄我有熟，我自動請葉麗雪送上台北來」、「因為我與陳博治是
      好朋友。因為他有困難找不到人，我才託葉麗雪將股票帶到台北」、「聽說高
      雄、台南要給他（指王子琪）二百張達永股票，他們之間的細節我不知道，他
      要陳博治開張伍仟萬元支票去墊一下，要拿股票才可買進股票，因為實際上沒
      有借到足夠之股票，所以才將伍仟萬元的支票軋進去，調股票要質押，借錢再
      買，伍仟萬元是要質押，因隔天五百張股票沒有買齊，所以伍仟萬元也被軋進
      去」、「王子祺、杜南輝、黃憲政臨時開一張支票墊一下做憑証，俟支票帶上
      可以取回，當時我曾與陳博治私下說，如果支票沒有帶上，支票不予兌現，因
      為該支票係陳博治借他人支票使用，後因顧及信用且差一千多萬，所以都讓支
      票兌現」、「他（指葉麗雪）將股票帶到台北後直接就拿到我家交給我，我就
      馬上將股票帶到證券公司給陳博治」無訛（八十一年偵續一字第一六六頁第六
      十五頁、第八十一頁背面、第八十二頁、第九十頁背面、八十二年偵續二字第
      二三四號卷第四十七頁參照）。及同案被告陳博治於偵查中供述：「黃憲政、
      杜南輝、王亞民（即王子琪）等在元泰證券公司談論說高雄有達永二百張股票
      ，台南有達永三百張股票，說他們在台北做股票不方便，說要我去開一張五千
      萬元之支票借予他做發票的保證。王亞民說他有五百張股票可以拿上來，再換
      回我借予他的支票，王亞民以我所借之支票買入達永股票，但後因股票崩盤虧
      損，王亞民損失，王亞民將所有股票處理後，尚欠我一千六百萬元，黃憲政開
      了三張支票予我，但屆期均退票，其中一張沒有日期係杜南輝背書，他要負責
      」、「因為他們是從南部北上要進場買股票。雖然他們有股票，但遠水救不了
      近火，高雄有二百張，台南有三百張，但交易中一時股票無法送至台北，王子
      祺遂向我借票抵押買進達永股票，後股市崩盤多日，他們將所有達永股票全部
      賣出尚差一千六百萬元，由我與甲○○分擔，我曾找他們，他們才開了三張支
      票給我」、「（問：五千萬元支票是否為你簽發？）不是。是朋友林瑞金的」
      、「（問：股票崩盤之後一三七張何人賣掉？）我與甲○○賣掉，押其他股票
      湊在一起賣掉」、「問：結算與何人接洽？）劉永燦之妻」、「（問：為什麼
      與她結算（劉妻））因為他要領五千萬元，五千萬元是當初我開了朋友五千萬
      元支票墊款抵押」（八十一年度偵續一字第一六六號卷第六十六頁、一七七頁
      、八十二頁、一一六頁參照），及於原審審理時供稱：「（問：金主是否為劉
      永燦？）是，但是王子琪接洽的，他現在我不知道在何處，元泰證券也已關門
      」（參見原審八十八年七月二十日審判筆錄）等語在卷。及同案被告王子琪於
      偵查中供承：「本件起因是台南一永吉或證吉證券莊姓董事長他找黃憲政及黃
      英哲，我在他的證券公司談要做達永的股票，因達永要開股東會議，看能不能
      將股價拉到一四０元，這樣股東會較好看，黃憲政有一朋友姓杜是大亞證券的
      副總，準備資金，高雄部分也找一些忠實戶一起集資買股票，忠實戶的資金由
      各忠實戶各自集資在自己的戶頭操作達永的股票，正好碰到郭婉容下台才產生
      本件情形，本件是因股價跌了二千多點，大家都沒資金了，所以各人拿各人的
      股票融資再去買股票來攤平」、「是向民間借丙種墊款，可以三成做抵押，可
      做十成，各人拿各人的股票去借，陳博治是先代墊開了五千萬支票，當時是先
      開五千萬元做保證金，當時是高雄的支（按應係”股”之誤）票尚未送上來，
      陳博治先開五千萬支票給金主做擔保，先拿錢做股票，因當時高雄、台南票尚
      未送上去，他先開支票再向忠實戶收股票，是黃憲政拍胸脯保證他會收股票給
      陳博治：：：」、「高雄、台南合起來共買一千多張」（八十六年度偵續六字
      第一號第一一二、一一三頁參照）等語在卷，所供互核一致，其等就股票係向
      何金主質借，如何購進股票，如何賣出，與金主如何結算各節，顯已供述在卷
      ；且同案被告陳博治認為當初係因同案被告黃憲政拍胸脯保證不會有事，伊始
      同意向友人借用支票質押金主處，故後來招致一千六百萬元之損失，乃認定應
      由同案被告黃憲政負責，並向同案被告黃憲政追償，要求黃某簽發面額各三百
      五十萬元之支票三紙（其中一紙未記載發票日期），其中二紙經提示，均不獲
      兌現等情，亦分據同案被告陳博治、黃憲政於偵審中供承在卷，復有支票三紙
      及退票理由單二紙附卷可稽（附於八十一年偵續字第一六六號卷）；又當初賣
      出告訴人所有股票之交割單，因時日久遠均已滅失等情，亦據同案被告陳博治
      於偵查中供承在卷（參見八十一年度偵續字第一六六號卷第一三九頁背面）；
      參以七十九年間股票市場係空頭市場，達永公司股票暴跌之事實，為公眾週知
      之事實以觀，足見本件純因以股票質押墊款時，適逢股市崩盤所衍生之民事糾
      葛，被告主觀上尚無為自己不法所有之意圖，自難僅憑被告委託案外人葉麗雪
      自高雄拿達永公司股票至台北交予被告，轉手之間即遽認其有侵占犯行，被告
      上開所辯，洵非無據，應足採信。
四、綜上所述，被告既僅委託案外人葉麗雪拿股票至台北交予伊，伊再轉交予同案被
    告陳博治，而未參與以股票質押墊款事宜，足見其主觀上並無為自己不法所有之
    意圖，復無將股票據為己有之行為，則本件純因將股票領出轉送台北向金主質押
    墊款時，適逢股市崩盤，以致遭金主斷頭賣出，所引發之損害賠償民事糾葛，尚
    與刑法上之業務侵占罪構成要件不符，既不能證明被告犯罪，原審以調查之結果
    認被告被訴犯罪不能證明，而諭知無罪之判決，核無違誤，公訴人循告訴人請求
    上訴意旨，仍堅指被告應成立犯罪，指摘原判決不當，為無理由，應予駁回。
據上論結，應依刑事訴訟法第三百六十八條，判決如主文。
本案經檢察官沈紹嘉到庭執行職務。
中        華        民        國    九十      年      五    月  三十    日
                              臺灣高等法院高雄分院刑事第三庭
                                  審判長法官  莊秋桃
                                        法官  謝宏宗
                                        法官  莊崑山
右正本證明與原本無異。
不得上訴。
                                      書記官  邱麗莉
中        華        民        國    九十      年      六    月    一    日
                                                                   Ａ


司法院資訊處製作；財團法人民間司法改革基金會備份。
